臺灣高雄地方法院刑事判決　　　　　　　96年度訴字第1465號
公　訴　人　臺灣高雄地方法院檢察署檢察官
被　　　告　丙○○
指定辯護人　柯淵波律師
上列被告因強盜等案件，經檢察官提起公訴（96年度偵字第8499
號），本院判決如下：
    主  文
丙○○意圖為自己不法之所有，以恐嚇使人將本人之物交付，未
遂，處有期徒刑肆月；又意圖為自己不法之所有，以恐嚇使人將
本人之物交付，處有期徒刑壹年；又服用酒類，不能安全駕駛動
力交通工具而駕駛，處有期徒刑月。應執行有期徒刑壹年伍月
。
    事  實
一、丙○○於民國96年3 月17日某時，在高雄市鼓山區內惟地區
    飲用酒類後，已達不能安全駕駛動力交通工具之程度，竟意
    圖為自己不法之所有，基於恐嚇取財之犯意，於同日上午6
    時55分許，在高雄市○○區○○街19號前，手持水泥攪拌器
    1 支，攔停騎乘車牌號碼PYS- 960號重型機車之乙○○，向
    乙○○借用車輛。乙○○以送報繁忙為由，拒絕借用。丙○○遂高舉水泥攪拌器作勢揮打乙○○，宣稱：「趕快借給我
    」等語，以此方式恐嚇戴乙○○，致渠心生恐懼。嗣因乙○○再度拒絕借用，丙○○依因己意作罷，逕行離去而未得逞
    。丙○○復意圖為自己不法之所有，基於恐嚇取財之犯意，
    於同日上午6 時57分許，在高雄市○○區○○街11號巷內，
    手持水果刀、水泥攪拌器各1 支，衝向適騎乘車牌號碼LF9-
    682 號重型機車行經此處之甲○○，作勢攻擊之，並向甲○○嚇稱：「機車給我」等語，以此方式恐嚇甲○○，致渠心
    生恐懼，乃於距離丙○○20公尺處，自行棄車離去。丙○○
    趁隙取得上開機車，明知其已因服用酒類達不能安全駕駛之
    程度，仍沿高雄市○○區○○街由東往西方向騎乘，行至高
    雄市鼓山區○○○路與麗雄街口，自行摔倒後徒步逃逸。嗣
    為警於同日上午7 時10分許，在高雄市○○區○○街18巷內
    查獲，測得其吐氣酒精濃度高達每公升0.91毫克，始悉上情
    。
二、案經高雄市政府警察局鼓山分局報請臺灣高雄地方法院檢察
    署檢察官偵查起訴。
    理  由
一、證據能力有無之認定：
（一）證人乙○○、甲○○於偵訊時之陳述：
   1、按被告以外之人於審判外之言詞或書面陳述，除法律有規
      定者外，不得為證據；被告以外之人於偵訊中向檢察官所
      為之陳述，除顯有不可信之情況者外，得為證據，刑事訴
      訟法第159 條第1 項、第159 條之1 第2 項分別定有明文
      。而所謂不可信情況之認定，法院應審酌被告以外之人於
      陳述時之外在環境及情況，例如：陳述時之心理狀況、有
      無受到外力干擾等，以為判斷之依據，故係決定陳述有無
      證據能力，而非決定陳述內容之證明力（法院辦理刑事訴
      訟案件應行注意事項89參照）。職是，被告以外之人前於
      偵查中已具結而為證述，除反對該項供述得具有證據能力
      之一方，已釋明「顯有不可信之情況」之理由外，皆得為
      證據。
   2、查證人乙○○、甲○○在檢察官偵查時，均係以證人之身
      份，經檢察官告以具結之義務及偽證之處罰，經渠等具結
      ，而於負擔偽證罪之處罰心理下所為，均係經以具結擔保
      其證述之真實性。又司法實務運作上，咸認偵查中檢察官
      向被告以外之人所取得之陳述，原則上均能遵守法律規定
      ，不致違法取供，其可信性極高，因而明定除顯有不可信
      之情況者外，得為證據。亦即，被告以外之人於偵查中依
      法應具結者已具結，向檢察官所為之陳述，原則上具有證
      據能力，於例外「顯有不可信之情況」，始不具證據能力
      。證人乙○○、甲○○於檢察官訊問時之證述，並無證據
      顯示係遭受強暴、脅迫、詐欺、利誘等外力干擾情形，或
      在影響其心理狀況致妨礙其自由陳述等顯不可信之情況下
      所為。渠等於偵訊時之陳述既無顯不可信之情況，依上開
      說明，自有證據能力。
（二）其餘證據方法之證據能力：
   1、按傳聞法則之重要理論依據，在於傳聞證據未經當事人之
      反對詰問予以核實，乃予排斥。惟若當事人已放棄對原供
      述人之反對詰問權，於法院審判時表明同意該等傳聞證據
      可作為證據，基於證據資料愈豐富，愈有助於真實發現之
      理念，並貫徹刑事訴訟法修法加重當事人進行主義之精神
      ，確認當事人對於證據能力有處分權之制度，傳聞證據經
      當事人同意作為證據，法院認為適當者，亦得為證據。另
      當事人於調查證據時，對於傳聞證據表示「沒有意見」、
      「對於證據調查無意見」，而未於言詞辯論終結前聲明異
      議，應視為已有將該等傳聞證據採為證據之同意，此刑事
      訴訟法第159 條之5定 有明文。
   2、被告丙○○及辯護人於本院準備程序時，已表示對於全案
      卷證之證據能力均無意見，且於本院調查證據時，知有不
      得為證據之情形，亦未於言詞辯論終結前聲明異議，依刑
      事訴訟法第159 條之5 之規定，應視為被告已同意證人乙○○、甲○○於警詢時之陳述、高雄市政府警察局鼓山分
      局96年5 月16日高市警鼓分偵字第0960009194號函具有證
      據能力，而可作為證據，本院斟酌上開證據並非非法取得
      ，亦無證明力明顯過低之情形，是均得採為證據。
二、得心證之理由
    被告於本院審理時，固坦承手持水泥攪拌器向被害人乙○○
    、甲○○借用車輛，及酒醉駕車之事實，惟否認有何加重強
    盜、恐嚇取財犯行，辯稱：其係因積欠地下錢莊債務，走避
    至高雄，未料為錢莊之不法分子追蹤而至，當日乃係因逃避
    錢莊不法分子追緝，情急之下乃持水泥攪拌器防身，並因體
    力無法負荷，遂分別向被害人乙○○、甲○○借用車輛以資
    逃逸，並無不法所有之意圖，亦未至被害人不能抗拒。辯護
    人則以：被告係因逃避地下錢莊追緝，乃向被害人等借用車
    輛，係因避免自己生命、身體之緊急危難而出於不得已之行
    為；且被告對被害人等施以威嚇之程度，尚未足以壓抑被害
    人之自由意思，至渠等不能抗拒而為財物之交付等語為被告
    辯護。經查：
（一）被告於上揭時、地，手持水泥攪拌器，攔截被害人乙○○
      去路，向被害人乙○○索取機車使用，為被害人乙○○所
      拒，被告遂高舉水泥攪拌器作勢揮打被害人乙○○，再次
      向渠借用車輛，再為被害人乙○○所拒，遂出於己意中止
      ，逕行離去乙節，已據被告於警詢、偵訊及本院審理時供
      陳：其於96年3 月17日上午6 時55分許，在高雄市○○區
      ○○街19號前，持水泥攪拌器指向被害人乙○○，要求借
      用渠所騎乘之機車，為被害人乙○○所拒，遂放棄索取該
      車輛等語綦詳（見96年3 月17日警詢筆錄、偵訊筆錄、本
      院96年6 月15日審判筆錄）。證人即被告人乙○○於警詢
      、偵訊及本院審理時亦證稱：被告於上揭時、地，手持水
      泥攪拌器，向渠借用機車，為渠所拒，被告隨即高舉該水
      泥攪拌器作勢攻擊渠，並開口向渠借用車輛，仍為渠所拒
      ，被告旋轉身離去等語明確（見96年3 月17日警詢筆錄、
      同年月27日偵訊筆錄、本院96年6 月15日審判筆錄）。又
      被告手持水果刀及水泥攪拌器各1 支，衝向被害人甲○○
      ，向被害人甲○○索取機車使用，使被害人甲○○因而心
      生畏懼，棄車離去乙節，亦據被告於警詢、偵訊及本院審
      理時供陳：其於同日上午6 時57分許，在高雄市○○區○○街11號前，手持水果刀、水泥攪拌器，見被害人甲○○
      騎乘機車即將接近，遂向被害人甲○○借用車輛，被害人
      甲○○聞言隨即棄車逃離等語甚詳（見96年3 月17日警詢
      筆錄、偵訊筆錄、本院96年6 月15日審判筆錄）。證人即
      被害人甲○○於警詢、偵訊及本院審理時亦證稱：被告於
      上揭時、地，手持水果刀及水泥攪拌器衝向渠，作勢攻擊
      渠，並命渠將車輛交予其使用，渠憚於為被告所傷，遂棄
      車趁隙逃離，該車輛即為被告所駛離等語明確（見96年3
      月17日警詢筆錄、同年月27日偵訊筆錄、本院96年6 月15
      日審判筆錄）。此外，復有扣押筆錄、扣押物品目錄表、
      贓物認領保管單、現場、兇器、車輛相片、車牌號碼PYS-
      960 號重型機車之車籍作業系統- 查詢認可資料、車牌號
      碼LF9-682 號重型機車行照影本在卷可資佐證，並扣有鐵
      製水泥攪拌器、水果刀各1 支可查。又被告飲用酒類後，
      已達於不能安全駕駛之程度，猶騎乘車牌號碼LF9-682 號
      重型機車之事實，業據被告於警詢、偵訊及本院審理時供
      認不諱（見96年3 月17日警詢筆錄、偵訊筆錄、本院96年
      6 月15日審判筆錄），核與證人甲○○於警詢及本院審理
      時證稱：被告有騎乘渠所有機車之情節相符（見96年3 月
      17 日 警詢筆錄、本院96年6 月15日審判筆錄），復有酒
      精濃度測試單在卷可資佐證。
（二）被告及辯護人雖以前揭情詞置辯，然查：
   1、按緊急避難行為，以自己或他人之生命、身體、自由、財
      產猝遇危難之際，非侵害他人法益別無救護之途，為必要
      之條件（最高法院24年上字第2669號判例要旨參照）。經
      查：
 （1）被告於偵訊時辯稱：其係因與配偶吵架，遂為本案犯行云
      云（見96年3 月17日偵訊筆錄）；嗣於偵訊及本院審理時
      ，始改稱：其係因地下錢莊追債，為避免自己生命、身體
      之緊急危難，始為本案犯行云云（見96年3 月27日偵訊筆
      錄），前後供述已有不一。況被告於96年3 月17日偵訊時
      之陳述，係出於其本人之自由意志，已據被告於本院審理
      時供述綦詳。其於96年3 月17日偵訊時之陳述，應係於其
      所認知事實發生後立即對就所知覺之事實而為陳述，該時
      應尚無時間或動機去編造與知覺事實不一致之陳述，應以
      其於96年3 月17日偵訊時之陳述較為可信，是被告是否因
      地下錢莊追蹤，而為本案犯行，即有可疑。
 （2）又本案並無證據證明有何地下錢莊不法分子追蹤被告而為
      不法侵害之行為。另證人乙○○於偵訊及本院審理時、證
      人甲○○於本院審理時亦證稱：未見不明人士追蹤被告等
      情（見96年3 月27日偵訊筆錄、本院96年6 月15日審判筆
      錄）。從而被告上開所辯，因遭受地下錢莊不法分子追躡
      ，而為緊急避難之舉云云，應不足採信。
 （3）又被告聲請調閱通聯紀錄，以資證明其有於案發前1 日與
      其家人聯繫，得知地下錢莊不法分子已查悉其行蹤云云。
      然查，通聯紀錄內容僅可證明被告與其家人確有聯繫之情
      形，尚無從證明被告與其家人通聯之內容。況被告與其家
      人縱有論及地下錢莊追討債務乙事，亦無從證明被告於行
      為當時，確係因地下錢莊催收人員追蹤而至，乃為避難之
      行徑。
 （4）綜上所述，並無證據證明被告行為當時，有何自己或他人
      之生命、身體、自由、財產猝遇危難之情形，依前揭判例
      要旨，被告所為，自不合於緊急避難之要件，自無從主張
      緊急避難。
   2、又按刑法上關於財產上犯罪，所定意圖為自己或第三人不
      法之所有之意思條件，即所稱之「不法所有之意圖」，固
      指欠缺適法權源，仍圖將財物移入自己實力支配管領下，
      得為使用、收益或處分之情形而言。然該項「不法所有」
      云者，除係違反法律上之強制或禁止規定者外；其移入自
      己實力支配管領之意圖，違背公共秩序或善良風俗，以及
      逾越通常一般之人得以容忍之程度者，亦包括在內（最高
      法院83年度臺上字第5437號判決意旨參照）。查被告與被
      害人甲○○素不相識，對上開重型機車之使用更係欠缺適
      法權源，仍以恐嚇之方式，使被害人甲○○棄車逃離，而
      將上開重型機車置於自己之實力支配管領下使用，難認有
      何歸還之意思，當屬違反法律上之強制、禁止規定，而有
      不法所以之意圖甚明。
   3、又按刑法上恐嚇取財罪之「恐嚇」，固係指以危害通知他
      人，使該人主觀上生畏怖心之行為，然此危害之通知，並
      非僅限於將來，其於現時以危害相加者，亦應包括在內。
      因是，恐嚇之手段，並無限制，其以言語﹑文字為之者無
      論矣，即使出之以強暴﹑脅迫，倘被害人尚有相當之意思
      自由，而在社會一般通念上，猶未達於不能抗拒之程度者
      ，仍屬本罪所謂「恐嚇」之範疇。至於危害通知之方法，
      亦無限制，無論明示之言語﹑文字﹑動作或暗示之危害行
      為，苟已足使對方理解其意義之所在，並足以影響其意思
      之決定與行動自由者均屬之。故其與強盜之區別，端在所
      為之強暴﹑脅迫，其於社會一般通念上，是否足以抑制被
      害人之意思自由，至於不能抗拒，以為財物之交付為斷，
      倘其尚未達到此一程度，雖係意圖為自己不法之所有而出
      之以強暴﹑脅迫，亦僅應成立恐嚇取財罪，至若所為危害
      之通知，並未使人發生畏怖心，雖其仍為財物之交付，亦
      因非由於畏怖心所致，要不得以恐嚇既遂罪論科（最高法
      院81年度臺上字第867 號判決意旨參照）。經查：
 （1）被告手持水泥攪拌器，攔停被害人乙○○，表明借用機車
      之意，為被害人乙○○所拒，進而作勢攻擊被害人乙○○
      ，並再次表明索取車輛之意，仍為被害人乙○○所拒，被
      告隨即轉身離去乙情，已如前述。而被害人乙○○遇被告
      向渠借用機車，為保護財產，而為拒絕被告之舉動，並預
      設倘被告持水泥攪拌器實施攻擊行為，將會加以反抗乙情
      ，亦據證人乙○○於本院審理時證述綦詳（見96年6 月15
      日審判筆錄）。可見被告實施上開行為時，並未有完全壓
      抑被害人乙○○之意思決定自由，而有抗拒之空間。另被
      害人乙○○身高171 公分、體重95公斤，相較於被告身高
      168 公分、體重62公斤，被告並未有體型優勢等客觀情狀
      ，而被害人乙○○當時騎乘機車，本可加速離去，堪認一
      般人在此狀況下，其意思自由應不致全然遭受壓抑。又被
      告手持水果刀、水泥攪拌器衝向被害人甲○○，使被害人
      甲○○心生畏懼，自行棄車逃離乙情，亦如前述。而被害
      人甲○○騎乘機車，於百餘公尺前見被告衝向渠，遂煞車
      後棄車，已據證人甲○○於本院審理時證述綦詳，是以證
      人甲○○於百餘公尺前見被告所為，理應有充分時間進行
      避難行為，被害人甲○○選擇棄車逃離，就社會一般觀念
      而言，尚非因被告行為而使被害人甲○○達於不能抗拒之
      程度，而未足以抑制被害人甲○○意思決定之自由。是以
      本件尚無積極證據足認被告確有對被害人等施以客觀上足
      以壓抑其意思自由之強暴、脅迫，而至使被害人等不能抗
      拒之情事。揆諸前開說明，自非得以強盜罪名相繩。
 （2）然被告持水泥攪拌器攔停被害人乙○○，並持水果刀、水
      泥攪拌器衝向被害人甲○○，而有作勢攻擊被害人等之行
      為，係以動作及暗示之危害行為，而為惡害之通知。另該
      水果刀刀刃及水泥攪拌器之前端均係金屬材質，此有相片
      在卷可資佐證。被告持上開物品相向，已足以使人心生畏
      怖，其進而要求被害人等提供車輛，已足使被害人等理解
      其係意在取得財物。而被害人乙○○於警詢及本院審理時
      亦稱：渠見被告手持水泥攪拌器相向，心裡會害怕等語（
      見96年3 月17日警詢筆錄、本院96年6 月15日審判筆錄）
      。證人甲○○於警詢及本院審理時亦稱：渠係因憚於為被
      告所傷，遂棄車逃離等語（見96年3 月17日警詢筆錄、本
      院96年6 月15日審判筆錄）。從而，被告上開所為，已足
      以影響被害人等意思之決定與行動自由，其因而取得被害
      人甲○○財物，自應以恐嚇取財罪相繩。
（三）綜上所述，被告上開所辯，諉無足取。本案事證已臻明確
      ，應依法論科。
三、適用法律及量刑
（一）核被告所為，係犯刑法第346 第3 項、第1 項之恐嚇取財
      罪未遂罪、同法第346 條第1 項之恐嚇取財罪及同法第18
      5 條之3 之不能安全駕駛動力交通工具而駕駛罪。被告所
      犯上開恐嚇取財未遂、恐嚇取財與不能安全駕駛動力交通
      工具而駕駛3 罪間，犯意個別，構成要件互殊，應予分論
      併罰。另按數行為於同時同地或密切接近之時地實施，侵
      害同一之法益，各行為之獨立性極為薄弱，依一般社會健
      全觀念，在時間差距上，難以強行分開，在刑法評價上，
      以視為數個舉動之接續施行，合為包括之一行為予以評價
      ，較為合理，則屬接續犯，而為包括之一罪（最高法院86
      年臺上字第3295號判例意旨參照）。查被告先後對證人乙○○、甲○○為恐嚇取財之行為，並非侵害同一之法益，
      依上開判例意旨，非屬於接續犯，檢察官認被告上開犯行
      ，係屬接續犯，應有誤會，併此敘明。又按刑法上所謂中
      止未遂，係指行為人已著手於犯罪之實行，因自己之意思
      而中止進行；或雖已實行，而以己意防止其結果之發生，
      因之未發生犯罪之結果者而言。（最高法院86年度臺上字
      第1716號判決意旨參照）。查被告基於意圖為自己不法所
      有之犯意，以危害通知於證人乙○○，向證人乙○○索取
      車輛使用，使證人乙○○心生畏怖，嗣經證人乙○○2 度
      拒絕借用，被告即因己意作罷逕行離去而未得逞，已如前
      述。又被告行為當時，並無外力介入而使被告不得不罷手
      之情形，亦據被告及證人乙○○於本院審理時證述綦詳。
      而被告手持水泥攪拌器攔停證人乙○○，本可利用武力優
      勢，對被害人乙○○施以壓力，奪取被害人乙○○所騎乘
      之重型機車，詎其竟僅因被害人乙○○拒絕提供車輛，逕
      行轉身離去，顯係因自己之意思而中止進行犯罪之實行，
      依上開判決意旨，應成立中止未遂犯，爰依刑法第27條第
      1 項規定減輕其刑。另本案尚無積極證據足認被告確有對
      證人乙○○、甲○○施以客觀上足以壓抑其意思自由之強
      暴、脅迫，而至使證人乙○○、甲○○不能抗拒之情事，
      自非得以強盜罪名相繩乙情，已如前述，公訴意旨認被告
      係犯刑法第330 條第1 項之加重強盜罪及同法第330 條第
      2 項之加重強盜未遂罪，尚有未洽，因其起訴之基本事實
      同一，自應變更檢察官所引應適用之法條。爰審酌被告正
      值青壯，不思己力賺取所需，竟為一己之貪念，恐嚇被害
      人等，不惜侵害他人生活之安寧，以求不勞而獲之利，惡
      性非輕。又於飲酒後，呼氣酒精濃度高達每公升0.91亳克
      ，酒後已達不能安全駕駛狀態，猶貿然騎乘車輛，不啻對
      他人已產生立即侵害之高度危險性，亦自陷於危險狀態中
      ，嚴重侵害道路交通往來安全，本不宜寬貸。惟念其犯後
      坦承部分犯行，態度尚非至劣，且所得財物不多，又於取
      得機車騎乘離去時，隨即因酒醉駕駛而自行摔倒，上開機
      車並已返還證人甲○○；又其已獲被害人乙○○之原諒，
      兼酌其犯罪之動機、目的、所致之損害等一切情狀，分別
      量處如主文所示之刑，並定其應執行之刑。至扣案之水果
      刀、水泥攪拌器各1 支，非屬被告所有之物，業據被告供
      陳在卷，爰不為沒收之諭知，檢察官認上開物品係被告所
      有之物，容有誤會，附此敘明。
據上論斷，應依刑事訴訟法第299 條第1 項前段、第300 條，刑
法第346 條第1 項、第3 項、第185 條之3 、第27條第1 項、第
51條第5 款，刑法施行法第1 條之1， 判決如主文。
本案經檢察官李門騫到庭執行職務。
中　　華　　民　　國　　96　　年　　6 　　月　　29　　日
                  交通法庭審判長法　官  王啟明
                                法  官  王奕勳
                                法  官  謝梨敏
以上正本證明與原本無異。
如不服本判決，應於判決送達後10日內，向本院提出上訴狀。
                                書記官  林志衡
中　　華　　民　　國　　96　　年　　6 　　月　　29　　日
附錄：本案論罪科刑法條全文
刑法第185條之3
服用毒品、麻醉藥品、酒類或其他相類之物，不能安全駕駛動力
交通工具而駕駛者，處1 年以下有期徒刑、拘役或3 萬元以下罰
金。
刑法第346條
意圖為自己或第三人不法之所有，以恐嚇使人將本人或第三人之
物交付者，處6月以上5年以下有期徒刑，得併科1千元以下罰金
。
以前項方法得財產上不法之利益，或使第三人得之者，亦同。
前二項之未遂犯罰之。
